【裁判字號】    99,訴,1801
【裁判日期】    990824
【裁判案由】    清償債務
【裁判全文】
臺灣臺北地方法院民事判決              99年度訴字第1801號
原      告  國泰人壽保險股份有限公司
法定代理人  丙○○
訴訟代理人  丁○○
被      告  甲○○
訴訟代理人  乙○○
上列當事人間請求清償債務事件，本院於民國99年8月10日言詞
辯論終結，判決如下：
    主      文
被告應給付原告新臺幣柒拾陸萬捌仟壹佰柒拾壹元，及如附表所
示之遲延利息與違約金。
訴訟費用新臺幣捌仟參佰柒拾元由被告負擔。
本判決於原告以新臺幣參拾萬元供擔保後，得假執行；但被告如
以新臺幣柒拾陸萬捌仟壹佰柒拾壹元為原告預供擔保，得免為假
執行。
    事實及理由
一、原告主張：
  (一)訴外人李劍鵬於民國83年8月3日邀同被告甲○○為連帶保證
    人，向伊借款新臺幣（下同）108萬元，借款期限至103年8
    月3日止，約定自借款日起每滿1個月為1期，共分240期，每
    期攤還部分本金及依借款餘額計算之利息，利息按年息9.5%
    計付，並同意伊於每年3月及9月或因國內外情勢變遷所訂新
    利率計付利息。如遲延履行時，除按原訂利率計付遲延利息
    外，自逾期之日起6個月以內者，按原訂利率10%，逾期6個
    月以上者，超過6個月部分，按原訂利率20%計付違約金，且
    如有任何一宗債務不依約清償本金或付息時，即喪失期限利
    益。詎李劍鵬自85年10月3日起即未依約繳款，所欠債務視
    為全部到期，計欠103萬6,839元，及自85年10月3日起至清
    償日止，按年息9.15計算之利息，暨自85年11月4日起至清
    償日止，逾期6個月以內者，按上開利率之10%計算，逾期超
    過6個月部分，按上開利率之20%計算之違約金。經伊聲請拍
    賣李劍鵬所提供之抵押物後，僅獲清償58萬3,612元，嗣又
    強制執行李劍鵬對第三人彰化銀行之存款債權、股票而分別
    受償62萬3,030元、3萬4,002元，但因李劍鵬未指定抵充順
    序，乃依民法第323條規定抵充，惟仍不足76萬8,171元，及
    如附表所示之遲延利息與違約金。被告既為連帶保證人，自
    應負連帶清償之責。
  (二)為此，依擔保放款借據（下稱系爭借據）、約定書及連帶保
    證法律關係起訴，並聲明：如主文第1項所示，及為以供擔
    保為條件之假執行宣告。
二、被告則以：
  (一)依系爭借據第3條及約定書第3條第2項約定，可知原告同意
    償還之款項可於每個月攤還部份本金，原告嗣後依民法第32
    3條規定主張應先抵充利息云云，核與前開約定相違，應將
    前開約定解釋為如有一期不履行時，僅喪失期限利益及分期
    攤還之權利，不可擴張解釋為被告償還之金額皆係全部用來
    抵充利息。又系爭借據第4條雖約定如有遲延履行時，除按
    原訂利率支付遲延期間之利息，另應按原訂利率之10%、20%
    加付違約金，惟系爭借據第3條約定之利率既非固定為年息9
    .5%，原告自無由以年息9.15%作為計付遲延利息與違約金之
    基準。否則原告所擬定之前開約定即有違反誠信原則且對消
    費者顯失公平，而應屬無效。
  (二)李劍鵬之不動產經強制執行後，扣除執行費、增值稅後餘款
    56萬3,933元，依民法第321條、第322條規定，抵充積欠之
    本金108萬元後，李劍鵬僅積欠47萬2,906元本金。嗣原告又
    聲請強制執行李劍鵬存款63萬3,030元，依上開規定抵充積
    欠之本金47萬2,906元後，李劍鵬已無積欠原告債務，伊自
    無庸負擔連帶保證責任。
  (三)縱李劍鵬對原告尚負有借款債務，惟伊與李劍鵬均未接獲任
    何執行通知，自無從於強制執行程序聲明異議，故自87年10
    月28日至92年10月27日止之利息債權已罹於時效，原告不得
    請求此部分之利息。又系爭借據上約定的利率並非固定利率
    ，原告卻未依當時大多皆低於年息9.5%之利率計息，逕主張
    87年10月28日至97年3月19日期間按年息9.5%計息，顯有不
    當，況依中央銀行90-99年存放款利率資料，各家銀行存款
    利率復逐年下降，益見原告以9.15%計息顯不合理等語，資
    為抗辯。
  (四)聲明：
    1.原告之訴及假執行之聲請均駁回。
    2.如受不利判決，願供擔保，請准宣告免為假執行。
三、原告主張李劍鵬於83年8月3日邀同被告為連帶保證人，向伊
    借款108萬元，惟未依約還款，所欠債務視為全部到期，經
    其於87年間聲請強制執行李劍鵬提供之抵押物後獲償56萬3,
    933元，97年間強制執行李劍鵬存款及股票，分別獲償62萬3
    ,030元及3萬4,002元，但仍不足清償全部債務等情，業據其
    提出擔保放款借據、約定書、臺灣臺中地方法院（下稱臺中
    地院）87年度執字第369號分配表等件為證（見本院卷第3-6
    頁），且為被告所不爭執，自堪信原告主張之上開事實為真
    正。
四、系爭借據第3條、第4條及約定書第3條第2項約定有無違反誠
    信原則且對消費者顯失公平之情形？
  (一)按「借款利息及還款方式：按年息9.5%計付利息，並同意依
    貴公司於每年三月及九月或因國內外情勢變遷所訂及新利率
    計付利息，並自借款日起以一個月為一期每滿一個月攤還部
    份本金及按借款餘額計算之利息一次，如有一期未按時償付
    本息時即喪失分期攤還之權利，全部借款視為到期。」「借
    款期間一個月以上者，應按月支付利息一次，倘係分期攤還
    者，並應按月攤還部份本金。」，系爭借據第3條，及約定
    書第3條第2項分別定有明文。被告雖稱依系爭借據第3條、
    第4條及約定書第3條第2項約定，僅能解釋為如有一期未履
    行債務視為全部到期，不得為債務人所提給付應先抵充利息
    之解釋云云。惟所謂按期攤還，乃兩造約定返還借款之方式
    ，亦即於系爭借據第2條所定期間內，按月攤還部份本金及
    利息。但如有一期未按時償還本息之情形，依系爭借據第3
    條後段之約定，借款人即喪失分期攤還之利益，原訂之借款
    期間即提前到期，借款人應即一次清償借款餘額，既應全數
    清償，自無再適用系爭借據第3條及約定書第3條第2項約定
    之權利。被告將借款期限屆至應一次清償與借款期限內之分
    期清償混為一談，容有未洽，並不可取。
  (二)次按定型化契約中之條款違反誠信原則，對消費者顯失公平
    者，無效。定型化契約中之條款有違反平等互惠原則者，推
    定其顯失公平，消費者保護法第12條第1項、第2項第1款固
    有明文。惟消費保護法所規範之定型化契約是否為無效之認
    定，仍應斟酌契約之性質、締約目的、全部條款內容、交易
    習慣及其他情事判斷定型化契約條款是否違反誠信原則，對
    消費者顯失公平（消保法施行細則第13條參照）；又定型化
    契約條款，有下列情事之一者，為違反平等互惠原則：一當
    事人間之給付與對待給付顯不相當者。二消費者應負擔非其
    所能控制之危險者。三消費者違約時，應負擔顯不相當之賠
    償責任者。四其他顯有不利於消費者之情形者。消保法施行
    細則第14條亦有明示。揆諸上開規定，消保法所謂定型化契
    約，係指依照當事人之一方為與不特定多數相對人訂立同類
    契約之用而預先擬定之交易條款所訂定之契約。然基於契約
    自由原則，此等契約條款，原則上應均屬有效，當事人雙方
    理應均受拘束，惟僅在企業經營者濫用締約優勢地位，以違
    反誠信原則，對消費者以顯失公平之約款圖謀己利之範圍內
    ，始應認為無效。故基於契約自由原則，法院對當事人意思
    合致之契約內容原則上即應予尊重，此亦可由消保法第12條
    、同法施行細則第13條、第14條均以該約款對消費者「顯」
    失公平、消費者負擔「顯」不相當、「顯」有不利於消費者
    等為約款無效之要件即明，是以倘該契約約款尚未達「顯」
    不公平、不相當之狀況，法律上均應承認其效力，縱該契約
    係以定型化約款之形式為之，亦與一般私法行為無異，原則
    上應認屬有效，而僅於有法定情形始例外無效，評價上尚無
    二致。是若僅因契約係以定型化約款之方式為之，即由法院
    就約款內容之對價關係嚴加審核，一旦不能認定雙方之給付
    義務客觀價值完全相等，即逕予宣告無效，顯然過度干預上
    開法律所容許之契約自由範圍，亦與民法之基本精神不符。
    據此，所謂定型化契約應受衡平原則限制，係指締約之一方
    之契約條款已預先擬定，他方僅能依該條款訂立契約，否則
    ，即受不締約之不利益，始應適用衡平原則之法理，以排除
    不公平之「單方利益條款」，避免居於經濟弱勢之一方無締
    約之可能，而忍受不締約之不利益，是縱他方接受該條款而
    締約，亦應認違反衡平原則而無效，俾符平等互惠原則。而
    保證人既係擔保他人間之債務清償責任，自非經濟之弱者，
    且未自保證契約獲取任何利益，如認保證契約有違民法保護
    保證人之任意規定，自可不訂定保證契約，並不因其未為保
    證人而生不利益，或經濟生活受制於銀行不得不為保證之情
    形。是保證人如因同意某條款而訂定保證契約，該條款又屬
    當事人得依特約排除之任意規定，除另有其他無效之原因外
    ，保證人即不得任指該契約條款為無效（最高法院93年度台
    上字第710號判決意旨參照）。被告雖又辯稱原告未依系爭
    借據第3、4條及約定書第3條第2項約定先行抵充本金，顯違
    誠信原則，且有失公平云云。惟每一借款人與銀行成立消費
    借貸關係，不惟銀行依個人財產狀況而為審核，借款人亦會
    衡量其個人經濟、收入狀況而決定是否借款，故李劍鵬與瑜
    告所定之借款期間、借款利率及還款方式，非當然未經過事
    先磋商之程序。況得以從事放款之金融機構不限於原告一人
    ，李劍鵬自有選擇締約對象之機會。因此，本件借款之各項
    約定，並無違反誠信原則，亦難認有何顯失公平之處。再，
    被告係擔任李劍鵬向原告借款之連帶保證人，自難逕認其為
    經濟之弱者。又被告僅為連帶保證人，並未自保證契約獲取
    任何利益（對價），故無因經濟生活受制於原告而不得不擔
    任連帶保證人之情形。又倘被告認為系爭借據第3條、第4條
    及約定書第3條第2項對其不利益，亦可選擇不擔任連帶保證
    人。然而，被告已與原告成立連帶保證契約，自應受之拘束
    。被告此項抗辯於法亦有未合，仍不可取。
  (三)再依系爭借據第4條約定：「遲延利息及違約金：如有遲延
    履行時，除按原訂利率支付遲延期間之利息外，自逾期之日
    起六個月以內者，另按原約定利率10%，逾期六個月以上者
    ，另按原訂利率20%加付違約金。」，可知如遲延償付本息
    時，借款應按原訂利率支付遲延利息及違約金，因此原告所
    請求之利息應係遲延利息。至遲延利息之利率，系爭借據第
    3條固約定：「按年息9.5%計付利息，並同意依貴公司於每
    年三月及九月或因國內外情勢變遷所訂及新利率計付利息」
    ，然既為遲延利息，依民法第231條規定，即係賠償原告因
    遲延而生之損害，自為損害賠償之一種，核與原借款期間內
    之借款利息不同，原告依李劍鵬遲延償付本息時之利率而為
    請求，於法尚非無據。被告雖辯以近年來銀行放款利率偏低
    ，原告以年息9.5%、9.15%計算，顯不合理云云，惟銀行放
    款利率降低之關鍵因素為景氣不佳，相較於本件借款締約及
    違約時，實不可同日而語，亦即原告借款當時所預期之利益
    遠勝過於近年來核貸之案件，是以縱令銀行放款利率下降甚
    多，亦不表示原告因遲延所受之損害亦隨同減少。故仍難依
    被告此項抗辯而為有利於被告之認定。
  (四)綜上所述，本件並無被告所稱違反誠信原則及顯失公平之情
    形，被告所辯非有理由，仍無可取。
五、本件應依民法第321條、第322條或第323條規定抵充債務？
  (一)按「對於一人負擔數宗債務而其給付之種類相同者，如清償
    人所提出之給付，不足清償全部債額時，由清償人於清償時
    ，指定其應抵充之債務。」「清償人不為前條之指定者，依
    左列之規定，定其應抵充之債務：一債務已屆清償期者，儘
    先抵充。二債務均已屆清償期或均未屆清償期者，以債務之
    擔保最少者，儘先抵充；擔保相等者，以債務人因清償而獲
    益最多者，儘先抵充；獲益相等者，以先到期之債務，儘先
    抵充。三獲益及清償期均相等者，各按比例，抵充其一部。
    」，雖為民法第321條及第322條所明定。然所謂數宗債務，
    係指對於同一債權人負擔數宗之債務，或負擔一宗債務而約
    定分為數次給付等情形。至於費用、利息，則係指清償債務
    支付之必要開支，利息則係基於原本而生之約定利息、法定
    利息、遲延利息。因此，如僅一筆借款債務，及與此有關之
    費用、利息（包含遲延利息），應同屬一宗債務，尚無民法
    第322條規定之適用。被告抗辯本件應依民法第322條規定之
    順序抵充，亦有誤會。
  (二)次按清償人與債權人間如未訂抵充契約，清償人與清償時亦
    未指定其應抵充之債務時，依民法第323條前段規定：「清
    償人所提出之給付，應先抵充費用，次充利息，次充原本。
    」。被告雖援引民法第742條第1項規定，陳稱其得主張李劍
    鵬所有之抗辯，亦即得代李劍鵬指定抵充順序云云。惟抵充
    應於清償時指定，觀諸民法第321條規定即明，故不論被告
    得否行使抵充指定權，均無由事後抵充。又強制執行所得即
    被執行債務人所提出之給付，縱不足以清償全部債務，於抵
    充範圍，債務已因清償而消滅。故於原告依民法第323條前
    段規定抵充利息及原本後，被抵充之利息及原本債務即告消
    滅，仍無從事後指定抵充順序。
  (三)綜上所述，本件非數宗債務，李劍鵬積欠之債務復因原告依
    民法第323條前段規定之順序抵充，其利息與原本於抵充之
    範圍消滅，李劍鵬已無從事後指定抵充順序，更遑論被告行
    使抵充指定權。故被告以其已指定優先抵充原本之詞，抗辯
    李劍鵬不再積欠債務，其無庸負擔連帶保證責任云云，於法
    無稽，仍難採取。
六、李劍鵬積欠之本金、遲延利息與違約金？
  (一)被告雖以99年7月2日答辯(二)狀為87年10月28日至92年10月27
    日止之利息債權已罹於時效之抗辯云云（見本院卷第39-44
    頁），惟原告於97年間聲請強制執行李劍鵬之存款及股票，
    已於前述（見上開三），於原告依民法第323條前段規定之
    順序抵充利息及原本後，87年10月28日至92年10月27日止之
    利息債務自即消滅，縱令李劍鵬或被告未獲執行通知，仍無
    從對已經消滅之利息債務為時效抗辯。
  (二)被告又辯稱系爭借據並非固定利率，且目前銀行利率甚低，
    原告以年息9.15%而為請求，顯不合理云云。然原告所請求
    之利息實為遲延利息，原告非不得依遲延繳付本息時之利率
    作為遲延所生損害之利率，亦如前述（見上開四、(三)），故
    不因目前銀行存款利率下降即為原告應依之調整之認定。
  (三)本件應依民法第323條前段規定，復如前述（見上開五、(二)
    ），則原告歷次強制執行所得經抵充後，李劍鵬尚積欠76萬
    8,171元，及如附表所示之遲延利息與違約金。
    記算式：
    1.拍賣李劍鵬提供之抵押物後，所獲58萬3,612元，應先抵充
      執行費1萬9,679元，餘56萬3,933元次充利息19萬6,240元
      （自85年10月3日起至87年10月27日止，按年息9.15%計算
      ），餘款36萬7,693元再抵充積欠之本金103萬6,839元，
      尚不足70萬2,026元〔本金66萬9,146元、違約金3萬2,880
      元（自85年11月4日起至86年5月3日止，按年息9.15%之10
      %，自86年5月4日起至87年10月27日止，按年息9.15%之20
      %計算）〕。
    2.強制執行李劍鵬之存款，於97年3月19日受償62萬3,030元
      後，先抵充利息57萬5,532元（自87年10月28日起至97年3
      月19日止，按年息9.15%計算），餘款4萬7,498元再抵充
      本金66萬9,146元，仍不足76萬9,634元〔本金62萬1,648
      元、違約金14萬7,986元（前次未抵充之違約金32,880元
      ，及自87年10月28日起至97年3月19日止，按年息9.15%之
      20%計算）〕。
    3.另強制執行李劍鵬之股票，受償之3萬4,002元抵充利息2
      萬7,116元（自97年3月20日起至97年9月9日止，按年息9.
      15%計算），餘款6,886元再抵充本金62萬1,648元，惟仍
      不足76萬8,171元〔本金61萬4,762元、違約金15萬3,409
      元（前次未抵充之違約金14萬7,986元，及自97年3月20日
      起至97年9月9日止，按年息9.15%之20%計算）〕，及如附
      表所示之遲延利息與違約金。
七、從而，原告依系爭借據、約定書及連帶保證法律關係起訴，
    請求被告給付76萬8,171元，及如附表所示之遲延利息、違
    約金，為有理由，應予准許。又兩造均陳明願供擔保請准宣
    告假執行、免為假執行，經核並無不合，爰分別酌定相當之
    擔保金額准許之。
八、本件事證已臻明確，兩造其餘攻擊與防禦方法均與判決結果
    不生影響不再一一論述，附此敘明。
九、訴訟費用之負擔：民事訴訟法第78條（第一審裁判費8,370
    元）。
中    華    民    國    99    年    8     月    24    日
                  民事第六庭    法  官  許純芳
以上正本係照原本作成
如對本判決上訴，須於判決送達後20日內向本院提出上訴狀。如
委任律師提起上訴者，應一併繳納上訴審裁判費。
中    華    民    國    99    年    8     月    24    日
                                書記官  陳怡君
附表：
┌──────┬────────────┬──────────┐
│計 息 本 金 │遲延利息                │違約金              │
│（新臺幣）  ├──────┬─────┼──────────┤
│            │計息期間    │利率(年息)│期間及利率（年息）  │
├──────┼──────┼─────┼──────────┤
│614,762元   │自97.9.10起 │9.15%     │自97.9.10起至清償日 │
│            │至清償日止  │          │止，按左開利率之20% │
│            │            │          │計算。              │
└──────┴──────┴─────┴──────────┘

司法院資訊處製作；財團法人民間司法改革基金會備份。
